【裁判字號】    97,建上易,28
【裁判日期】    980310
【裁判案由】    給付工程款
【裁判全文】
臺灣高等法院臺中分院民事判決  97年度建上易字第28號
上訴人      戊○○
被上訴人    乙○○
特別代理人  辛○○
訴訟代理人  壬○○
上列當事人間請求給付工程款事件，上訴人對於中華民國97年7
月11日臺灣臺中法院96年度建字第81號第一審判決提起上訴，本
院於98年2月24日言詞辯論終結，判決如下：
    主  文
上訴駁回。
第二審訴訟費用由上訴人負擔。
    事實及理由
壹、上訴人方面：
一、上訴人起訴主張：上訴人於民國（下同）95年7月間，經訴
    外人庚○○介紹，承攬被上訴人所有坐落台中市○區○○○
    路572號房屋之整修工程（下稱系爭工程），施工當初因被
    上訴人甫經法院拍賣投標標得該房屋，希望上訴人儘快先行
    施工，上訴人基於親戚情誼（上訴人與介紹人庚○○係連襟
    ，而庚○○係被上訴人之妻舅），復因被上訴人為執業律師
    ，信任其人格等考量，雖未約定工程價格且無書面合約，上
    訴人仍配合被上訴人要求進行施作。嗣95年8月14日，上訴
    人始製作工程估價單，上載全部承攬工程及單價等。被上訴
    人雖未於估價單上簽名確認，惟確係經兩造逐項討論後協議
    完成，此由該估價單最初價格為新台幣（下同）481萬9,340
    元，後議價為450萬元可得推知，且兩造於95年10月14日在
    訴外人庚○○住處討論工程內容時，被上訴人亦坦承確實係
    以450萬元總價由上訴人承包，是兩造間實存有承攬契約關
    係。況且上訴人嗣後就實際完成進度向被上訴人請款，被上
    訴人亦分別於95年8月1日給付30萬元、95年8月21日給付50
    萬元、95年9月13日給付50萬元、95年10月19日給付50萬元
    （前揭款項均匯入上訴人配偶丁○○之郵局00000000000000
    帳號）。詎料，被上訴人於95年10月間屢屢以工程單價過高
    等因素與上訴人爭執，並一一詢問工程項目之實際內容，兩
    造遂分別於95年10月18日、29日在被上訴人住處會談，詳細
    討論工程內容，其中10月29日當天，上訴人與被上訴人之配
    偶辛○○協議，由上訴人完成該屋後院增建部分後即終止雙
    方承攬關係並退場，就實際施作完成部分由上訴人另行擬定
    估價單核實請款。上訴人已完成部分計價為317萬8,850元，
    扣除被上訴人已給付之180萬元，及部分未施作之金額為23
    萬元，合計被上訴人尚未支付之工程尾款為114萬8850元。
    爰依民法第505條第1項、第511條及第176條規定，訴請被上
    訴人給付如訴之聲明所示等語。
二、上訴人於本院補充陳述：
（一）被上訴人既自95年7月14日邀請上訴人系爭房屋之前段修
      繕改建、後段增建四層樓建物，依民法第153、490條，雙
      方存有承攬契約：
      當事人對於必要之點，意思一致。而對於非必要之點，未
      經表示意思者，推定其契約為成立」為民法第153條所明
      定。復按「稱承攬者，謂當事人豹定，一方為他方完成一
      定之工作，他方俟工作完成，給付報酬之契約」為民法第
      490條所明定。依上述法律規定之意旨，被上訴人與上訴
      人有無承攬契約，可由被上訴人及其妻辛○○（即庚○○
      的親妹妹）一再陳明：「訴外人庚○○與上訴人（即上訴
      人，與訴外人庚○○為運襟）因意見不合而於95年10月29
      日與上訴人等會談，並達成協議由上訴人完成系爭房屋後
      段增建工程後退場，雙方並同意以原估價單扣除末作之工
      程估價款結算工作報酬」；95年ll月7日「上訴人完成工
      作後，即通知被上訴人前來點收，惟被上訴人請上訴人將
      門窗關好後將鑰匙交付即可」，又囑「上訴人即行結算」
      、上訴人結算後即將結算後估價軍送被上訴人之妻辛○○
      ，渠即表明於95年ll月17日支付工程款」。綜上各情可足
      證：被上訴人不論以任何原因，其為己身利益，已逕行與
      上訴人達成協議，請上訴人「完成系爭房屋後段增建工程
      後退場」，準此，不論被上訴人以明示或默示、口頭或簽
      約等任何方式，被上訴人與上訴人間已達成協議，已具民
      法第153條的契約效力；而被上訴人係將一定工作「系爭
      房屋的後段增建工程請上訴人儘速完成交付後退場」，並
      同意於95年ll月17日交付報酬，凡此種種均已具民法第49
      0條的承攬契約效力。如無被上訴人的交付工作，上訴人
      豈能或豈敢在被上訴人的房屋增蓋四樓每樓7坪的新建房
      屋、附加電梯建築等設施，工程款高達450萬元？依民法
      即是明確交付上訴人一定工作的口頭承攬契約。
（二）再就訴外人庚○○證稱：「伊（庚○○）交給被上訴人時
      估價單第五頁並沒有[議：合計肆佰伍拾萬元]之記載，是
      被上訴人向伊表示系爭工程不要超過450萬元預算，之後
      伊跟上訴人（上訴人）講，上訴人自己寫上去的---」，
      準此被上訴人告知訴外人庚○○工程預算不要超過450萬
      元，訴外人轉告上訴人預算不要超過450萬元，上訴人即
      於估價單加上：[議：合計肆佰伍拾萬元]，應可推定兩造
      已達成默示的合意契約效力。契約並不以當事人必須簽名
      為要件，又被上訴人既經審核估價單後向訴外人表示預算
      不要超過450萬元，即證被上訴人已審核估價單，應非原
      審法院所判斷「---惟查該估價單係上訴人單方所製作---
      」，而被上訴人既已告知訴外人庚○○，並由其轉知上訴
      人，即是被上訴人已表示工程預算不超過45O萬元的合意
      ，即兩造間已達成合意之事實，則被上訴人與上訴人間確
      存有承攬契約，否則上訴人豈會先投入鉅額資金備料承作
      高達四樓的建物增建工程。
（三）按「工作有瑕疵者，定作人得定相當期限，請求承攬人修
      補之」「承攬人不於前項期限內修補者，定作人得自行修
      補---」為民法第493條第l、2項所明定。上訴人既於95年
      ll月23日存證信函「請被上訴人在未付款前，保留所有承
      作工程現況，以利履勘，倘有任何變動更改，應由被上訴
      人負賣」。工程若有瑕疵時，被上訴人自應依法通知上訴
      人限期修補。然工程交付後已經過很久，均未接被上訴人
      通知工程有任何瑕疵，即證被上訴人已接收工作物，依民
      法第491條至494條，被上訴人自應依承諾支付工程尾款。
      被上訴人後續工程破壞，自與上訴人無關。被上訴人應依
      上訴人所請求的估價單工程款給付，應無可爭議。再按「
      但瑕疵非重要，或所承攬之工作為建築物或其他土地上之
      工作物者，定作人不得解除契約」為民法第494條但書所
      明定。
（四）訴外人庚○○的證詞，違背經驗法則及論理法則，茲詳述
      如下：
  １、訴外人一再稱：「當初95年7月初，被上訴人至伊住處表
      示，被上訴人標到房子需要整理---」。事實上，被上訴
      人於95年4 月間由法拍屋標到台中市○○○路572號房子
      ，因訴外人庚○○與上訴人是連襟關係，雙方的配偶是親
      姊妹常有往來，訴外人也深知上訴人前任職於國泰建設公
      司，除具甲級電匠資格外，對營造工程亦頗有工作經驗（
      註：若上訴人無此項工作經驗，被上訴人豈會請上訴人承
      作？其理至明），乃透過丁○○請上訴人幫忙相關修繕及
      後段房屋增建工程。上訴人夫妻一直以工程需要鉅額資金
      週轉不勝負荷等理由推辭，幾經洽談，被上訴人同意儘量
      配合工程進度付款，上訴人與配偶丁○○才勉予答應承接
      相關工程。嗣被上訴人於95年7月初接管系爭房子後，即
      通知上訴人與訴外人庚○○同至系爭房屋勘察，並請上訴
      人先行預估後段增建四樓工程及前段整修作為辦公及住家
      使用修繕工程的估價單，經上訴人與被上訴人等討論相關
      房間配置，並簡略丈量後，於95年7月5日提估價單予被上
      訴人，經被上訴人審閱後，當即要求上訴人先行拆除舊屋
      的所有裝璜，以利設計師設計。自95年7月14日上訴人即
      行僱用臨時工拆除裝璜等工作。訴外人以認識清運垃圾公
      司為由，介紹清運人阿忠，言明清運垃圾每車1500元計費
      ，阿忠清運後，每隔一戶段時間即開單結帳. 由上訴人付
      款。因阿忠認識庚○○，所以以庚○○為抬頭，（註：9
      月下旬後，阿忠即以上訴人名義開立估價單收款），上訴
      人與訴外人間無有間隙，對帳單抬頭為庚○○並不以為意
      ，反正均由上訴人付款。至七月底開工已近半月，上訴人
      即向被上訴人請求依約先付訂金30萬元，上訴人亦向庚○
      ○告知請款事宜，被上訴人開立：支票交由庚○○轉交上
      訴人。就上述事實，被上訴人夥同其妻舅庚○○為證明被
      上訴人將工程交庚○○承攬，所以稱30萬元是庚○○向被
      上訴人請款後，經被上訴人開立支票由庚○○轉交。庚○
      ○既無法說明30萬元的付款用途，如何說他承攬工程。又
      清運垃圾款只是小支出，帳單也有以上訴人檯頭開立，被
      上訴人竟執為承攬契約的依據，原審法院不查即違證據、
      經驗及論理法則。
  ２、其後設計師於95年7月23日完成設計圖，被上訴人即將設
      計圖交由上訴人作精確的估價，經上訴人詳細估價，乃於
      95年8月14日補提估價單以作為雙方討論的依據。被上訴
      人夥同妻舅庚○○異口同聲譴責: 「那有先收款（指95年
      8月l日支票款）後開立估價單（95年8月14日）之事」進
      而作為被上訴人與上訴人間無承攬契約的指控？被上訴人
      刻意隱瞞95年7月5日估價的事實及95年7月14日上訴人已
      開始拆除工程的事證。
  ３、被上訴人及訴外人庚○○一再指責工程沒什麼進展，若庚
      ○○真是承攬工程，他應能掌握工程進度，並向被上訴人
      詳細說明工程進度的狀況。但庚○○不僅無法說明工程實
      情，反而指責上訴人工作沒進展。事實上，上訴人所承攬
      的工程主要分二大部：一為前段的水電管線更改工程、各
      層屋頂裂縫修繕及各層樓面打拆磨石地板以利貼磁磚等；
      二為後段的增建4樓每層7坪的工程。就後段增建工程，每
      一層樓均需經綁綱筋、釘板模、經安全檢查後才灌混凝土
      ，經七天後水泥凝固，才能再綁鋼飭等重複工作，每一層
      樓的工作時間為25天至30天，以增牢固，所以從8月中旬
      後即開始各樓層的增建工程，因是必經的工程時間總計約
      三個月，不宜趕工免生工安的危險。庚○○竟不能知詳情
      ，何以能證其承攬工程？再依當時與被上訴人的協議（口
      頭），每完成一層樓，即配合付款。因此上訴人每完成一
      層樓的地板工程即向被上訴人請求付款。被上訴人才會於
      95年8月21日匯款50萬元（因完成二樓地板工程）、95年9
      月13日匯50萬元（完成三樓地板工程）及95年10月l9日匯
      50萬元（完成四樓地板工程）。那麼被上訴人豈能無因無
      故，只憑庚○○的電話請求就匯款給上訴人？原審法院未
      能明查，竟稱：---其他工程款都是伊（庚○○）打電話
      給被上訴人，通知被上訴人匯款至丁○○之帳戶；後來上
      訴人錢拿了之後，工作沒進展，被上訴人表示已看不下去
      ，---」。每層樓的增建工程被上訴人及庚○○竟渾然不
      知嗎？被上訴人是因上訴人完成各樓地板工程的進度，才
      配合付款，還能用何謊言包裝工程是由庚○○承攬非上訴
      人？又庚○○的四紙收據只是事後應被上訴人的要求而補
      具，其目的不外用以補充說明其承攬工程的假證據。庚○
      ○既不知請款的用途，那能說明他承攬工程。
  ４、原審法院又採信庚○○稱：「伊有寄發存證信函要求上訴
      人與伊結算工程款，上訴人置之不理，所以伊至今仍無法
      法與被上訴人結算等語」，先不論庚○○有無承攬工程，
      但被上訴人於95年10月29日已越位將系爭後段增建工程請
      上訴人完成後退場，並同意於95年ll月17日付尾款，被上
      訴人已直接將一定工作交上訴人完成，即是被上訴人將工
      程交上訴人承攬（口頭），已詳明如上。上訴人於交付工
      程後，已將估價單交予被上訴人，若被上訴人真有誠意，
      理應將估價單交由庚○○結算，何需再存證信函予庚○○
      ，要其與上訴人結帳。
  ５、原審法官問證人庚○○：「你與被上訴人之間有承攬契約
      」？這樣的間話，證人當然答：「口頭承攬契約」。但何
      以原審法官未以審案應有的驗證詰問，細盤庚○○所證的
      真偽如：庚○○以何經驗及工作能力承攬高達450萬元的
      增建工程（具有高度工安危險）及水電維修（需有甲級電
      匠資格）。又承攬工程的內容為何？以驗證庚○○口頭承
      攬的真偽。因承攬工程含蓋工程範圍、工程總價、工程期
      限及付款方式等，原審法官沒查明，就相信被上訴人與庚
      ○○有承攬契約。況庚○○果真承攬，何以其與上訴人間
      無任何次承攬契約，其謬不言可諭。再申言之，庚○○證
      詞所說付款的原因、方式等均係空泛的說法，不符一般商
      場習慣及經驗，已詳述如上。又庚○○稱與上訴人議訂完
      工後賺的錢一人分一半。依經驗法則而言，庚○○自應與
      上訴人積極說服被上訴人接受480萬元的工程報價，然庚
      ○○竟與被上訴人將480萬元的報價殺至450萬，由此可推
      庚○○所說一人分一半不實。說清楚，上訴人原95年7月5
      日報價500萬元尚有利潤，所以95年7月上訴人支付庚○○
      三萬元的薪資。但自95年7月14日被上訴人議減為450萬元
      ，已無利潤，上訴人自8月起因無利潤就難再承擔庚○○
      薪資，庚○○曾要求給付佣金，但上訴人已無利潤而予說
      明婉拒，庚○○即開始煽動挑撥，稱上訴人的報價太高。
      被上訴人與庚○○的承攬契約說法，目的共同聯合捏造事
      實以遂不支付上訴人工程款。
  ６、被上訴人稱與隔鄰楊先生為佔用其鐵皮屋架設鷹架及損其
      鐵皮等事宜，簽訂協議書，明記「甲方之承包商」五個字
      在庚○○的簽名上，作為庚○○承攬工程的明證。經查該
      五個字是事後補記（本院卷第28頁）。原審法院未明查事
      實，竟稱「系爭工程係由庚○○承攬應可探信」，即有未
      洽。
（五）假設庚○○與被上訴人真有承攬契約，則庚○○不會於96
      年l月31日發存證信函向上訴人請求支付工業用電風扇等
      款5lll650元（只有隔鄰游先生部份）（本院卷第一宗第
      29頁）。上訴人接函後甚為訝異，即存證信函通知游先生
      （本院卷第30頁），而游先生也很訝異，當即函知被上訴
      人（本院卷第31頁），游先生並表明: 合理的費用「絕不
      會不支付」。這樣的存證信函可證庚○○與被上訴人所設
      計的不實承攬契約。
貳、被上訴人方面：
一、被上訴人於原審以下列情詞置辯：
（一）被上訴人係與訴外人庚○○成立承攬契約，再由庚○○轉
      承攬與上訴人，兩造間並無承攬契約或其他法律關係。上
      訴人開立估價單僅表示就系爭工程為估價，並不當然表示
      兩造已成立契約關係。同時開立估價單者，也不當然即是
      與業主成立契約關係之當事人，蓋契約關係僅會發生在互
      為要約與承諾之當事人間，縱然另有他人曾參與要約與承
      諾之過程，仍非該契約效力所及。再者，上訴人自承於95
      年8月1日起陸續收到被上訴人支付之工程款項，若果真如
      此，豈有先收錢再於同年月14日開立估價單之理，而被上
      訴人又如何會違反常理，在系爭工程細目、價金均不知情
      之情況下即行付款？尤其，兩造間名義上為極遠房之親戚
      ，但並無交情，亦不熟稔，被上訴人本不應有如此之付款
      行為，事實上，乃因系爭工程係委由被上訴人妻舅庚○○
      施作，惟被上訴人深知庚○○之經濟狀況，方先行預付該
      款，以利工程儘快進行。惟因該帳戶名義人並非包商本人
      ，所以被上訴人為求明確該款用途，亦曾請庚○○立據為
      憑。所以該等款項匯入被上訴人配偶帳戶，並不表示兩造
      存有承攬關係。且依據被上訴人與鄰居於95年9月2日成立
      之協調書上載「立據人：甲方：乙○○甲方之承包商庚○
      ○」及庚○○全程參與協調及調解之情形，應可得證庚○
      ○才是系爭工程之承包商。另上訴人所示系爭工程發票與
      收據，存有諸多不實，惟其中有關廢土清運部分收據，載
      名「庚○○台照」，此部分乃庚○○雇工及付款，亦可佐
      證系爭工程之包商實為庚○○，而非上訴人。至於上訴人
      稱兩造已就工程項目逐項討論，乃因庚○○與上訴人均表
      示該估價單只是參考，待未來各項工程要施作時均會先再
      確認詳情，所以當晚被上訴人僅置重點在請庚○○控制系
      爭工程之預算金額，並希望上訴人確實掌握工程進度及做
      好施工品質，也因為各項工程具體內容會在施工再詳談，
      所以被上訴人並未在估價單上簽名確認。綜上所陳，本件
      之承攬關係應存在於被上訴人與訴外人庚○○間，兩造並
      無任何法律關係存在。是上訴人依據承攬關係請求報酬，
      實無理由。
（二）本件上訴人進場施工後，隨著工程進展，被上訴人及其配
      偶發現上訴人諸多不能與設計師及其他廠商協調之情，甚
      至使用之材料不符合上訴人先前承諾之品質，或違反被上
      訴人指定之材料。且工程進度嚴重遲延，至此，被上訴人
      不得已先行與庚○○口頭約定終止系爭工程之承攬契約，
      並由被上訴人之配偶於95年10月29日當面告知上訴人前揭
      終止契約之約定，亦要求上訴人於完成系爭工程之結構體
      後即退出工地，上訴人亦為允諾。再者，為免爭議，被上
      訴人並於95年11月20日發函庚○○，重申終止之意並要求
      結算已完成之工程款項。至於上訴人已施作項目之合理報
      酬，並非上訴人所稱之114萬8850元，此由原證四，95年
      10月18日之錄音譯文，上訴人再三表示系爭工程各樓之電
      梯牆係包括在每坪5萬2,000元的增建工程內，為何原證五
      之估價單中還會有各樓層電梯牆的請款，而其金額總計60
      萬4000元。又依據前述錄音譯文，上訴人表示前述系爭工
      程包括4套和成牌標準衛浴設備，現衛浴部分因系爭工程
      終止而未施作，然而在前述估價單上為何只扣除2套？又
      上訴人表示38萬元之水電工程包括開關插座，現未施作卻
      為何未見扣除？上訴人也表示在估價時可以涵蓋的就涵蓋
      ，並說只要沒有改很多是不會追加計價，為何請款之估價
      單仍有P2.NO：11、16、17、18，P3.NO：1、2、4、5、7
      、10之款項？可知上訴人就已完工之部分請求報酬，該金
      額並非實在。另上訴人施工不良及擅自變更材料造成系爭
      工程之化糞池尺寸不符原設計、一樓地板鋪設較細小鋼筋
      、一樓多處排水管線相接處僅套上管線，並未上膠處理、
      樑柱部分均未做地樑、增建建物三樓電梯出口對面樓板及
      壁面漏水、增建建物四樓樓板滲水、電梯通道地下壁面滲
      水。前揭瑕疵施工不良之瑕疵，其改善費用，當應從承攬
      報酬中扣除，另偷工減料難以改善之瑕疵，自應從承攬報
      酬中扣抵。
（三）上訴人在搭設鷹架前，在並未知會系爭工程後面鄰居，即
      擅自切除妨礙鷹架架設之鄰居屋頂烤漆鋼板，致引發鄰居
      抗議，並要求上訴人至系爭工程當地所屬之西川里里長辦
      公室進行損害賠償之調解。當時雙方達成協議，由被上訴
      人繳交保證金六萬元並由承包商庚○○恢復鐵皮屋原狀。
      嗣因鄰居要求，將所有建物損鄰之相關事項均改為金錢賠
      償，並以前述保證金全額抵償，此有臺灣臺中地方法院核
      定之95年民調字第665號調解書為證。是縱認被上訴人應
      給付上訴人承攬報酬，前揭6萬元係因承攬人所造成之賠
      償，應自本件工程款扣除。
二、被上訴人於本院補充陳述：
（一）被上訴人係與訴外人庚○○成立承攬契約，再由庚○○轉
      承攬與上訴人，兩造間並無承攬契約或其他法律關係：
  １、上訴人開立估價單僅表示就系爭工程為估價，並不當然表
      示兩造已成立契約關係。同時開立估價單者，也不當然即
      是與業主成立契約關係之當事人，蓋契約關係僅會發生在
      互為要約與承諾之當事人：
    就估價單之證明力而言，誠如原審判決理由：「該估價單
      係上訴人單方所製作，其上雖記載「議：合計肆佰伍拾萬
      元正」之字樣，然並無被上訴人（即被上訴人）之簽名，
      而上訴人亦無法證明兩造間有達成合意之事實，自無從依
      該估價單即認定兩造間成立承攬契約。」因此，上訴人所
      提出之估價單無法舉證兩造間存有承攬契約之事實。
    上訴人所附95年7月5日估價單影本為虛假：
      上訴人虛捏前述估價單，無非乃為遂其掩飾被上訴人於年
      8月1日以支票付款30萬元，但真正估價單卻是庚○○請上
      訴人於95年8月14日才開立之不合理事實。尤其，被上訴
      人在系爭工程整建伊始，即已決定要加裝電梯，所以，在
      前述95年8月14日之估價單均已出現「電梯門口貼磁磚」
      的估價項目，但是並無任何「電梯牆」之估價項目，只是
      上訴人95年7月5日之估價單竟然會有「電梯牆」的估價項
      目，而最後在上訴人95年11月17日之請款估價單又再出現
      「電梯牆」的估價項目，倘若該95年7月5日之估價單屬實
      ，則? 何「電梯牆」總共達50萬元，金額不可謂不少之項
      目，從上訴人前後提出之三次估價單會有不一致的現象？
      事實上，根本沒有95年7月5日之估價單存在，乃上訴人為
      回應被上訴人之付款時間在95年8月1日，真實估價單於95
      年8月14日才行提出之不合理現象，所以，上訴人才另行
      參考95年11月之請款估價單內容再行編造，否則，該95年
      7月5日估價單何以原審未提，卻遲至上訴理由狀才行提出
      ？此外，95年8月14日真實之估價單，其上記載被上訴人
      為「李先生，」充分反映兩造雖屬遠房親戚但並不熟稔的
      事實，然而，為何95年7月5日估價單卻反而可以載明被上
      訴人為「乙○○律師」，衡諸常情，哪裡有最初見面反而
      比爾後之稱呼來得完整、熟悉之理？證人庚○○於本院亦
      證稱表示只拿過一次估價單。又，綜觀前述三份估價單，
      其內容除並非完全一致外，均極為簡略，根本無法確認包
      商會以何種方式、何種材料及多少數量來施作，如何能以
      此等不明確的估價單作為契約的依據？又兩造均承認系爭
      工程款應為或不得超過450萬元，則上訴人95年7月5日及
      95年8月14日之估價單均高於450萬元，試問如以該等估價
      單為契約，則應減少或降低者為哪些項目或哪些單價？被
      上訴人為執業律師當然也會了解上情，只是因為係找大舅
      子庚○○承包系爭工程，被上訴人自忖可以信賴他，且被
      上訴人與庚○○也約定未來各項工程施作前應告知詳細內
      容，待確定後再行施作，所以，被上訴人才僅告知庚○○
      系爭工程預算為450萬元，希望在此額度內完成，也請庚
      ○○協助拿捏各項工程金額。
  ２、以被上訴人配偶之匯款等事實，來解釋與被上訴人間存有
      承攬契約，不足採信：
 （1）被上訴人曾簽發95年8月1日到期、票面金額30萬元支票乙
      紙用以支付工程款，及分別於95年8月21日、95年9月13日
      、95年10月19日各匯款50萬元至上訴人之妻丁○○帳戶一
      事。惟係因配合證人庚○○之要求所為，業經證人庚○○
      證述明確，且有證人庚○○親簽之收款證明四紙附卷可稽
      。衡情，在一般交易實務上，付款之一方應他方要求，將
      須支付之款項匯入指定之帳戶內，乃屬常有之事，況系爭
      工程主要係由上訴人負責施作，為方便支付購料、僱工等
      款項，庚○○指示被上訴人直接匯款至上訴人之妻丁○○
      帳戶，並非異常之舉。故實難僅憑被上訴人將工程款直接
      匯至上訴人之妻帳戶，遽認兩造間存有承攬契約。
 （2）再者，上訴人自承於95年8月1日起陸續收到被上訴人支付
      之工程款項，若果真如此，豈有先收錢再於同年月14日開
      立估價單之理，而被上訴人又如何會違反常理，在系爭工
      程細目、價金均不知情之情況下即行付款？尤其，兩造間
      名義上為極遠房之親戚，但並無交情，亦不熟稔，被上訴
      人本不應有如此之付款行為，事實上，乃因系爭工程係委
      由被上訴人妻舅庚○○施作，惟被上訴人深知庚○○之經
      濟狀況，方先行預付該款，以利工程儘快進行。惟因該帳
      戶名義人並非包商本人，所以被上訴人為求明確該款用途
      ，亦曾請庚○○立據為憑。所以該等款項匯入被上訴人配
      偶帳戶，並不表示兩造存有承攬關係。
  ３、就95年9月2日之協議書部分
 （1）在98年1月8日之準備程序期日證人丙○○可以確定的是上
      訴人在歷次鄰損事件調解中從頭到尾並未出席，而其鄰損
      之賠償事宜是由被上訴人與包商庚○○出面處理，並由被
      上訴人將保證金六萬元請包商庚○○代為交付，蓋非庚○
      ○確為被上訴人之承攬人，而應由其承擔建築鄰損之回復
      責任，被上訴人斷無請其出席前述協調會，讓其知悉被害
      人之請求及未來配合回復之要求，反而讓實際破壞之上訴
      人置身事外之理，而庚○○也不必承擔回復之法律責任。
      且依據被上訴人與鄰居於95年9月2日成立之協調書上載「
      立據人：甲方：乙○○甲方之承包商庚○○」及庚○○全
      程參與協調及調解之情形，即可知證庚○○才是系爭工程
      之承包商。又系爭工程有關廢土清運之收據，其抬頭均記
      載「庚○○」台照，此有收據四紙存卷可佐，此部分乃庚
      ○○雇工及付款，亦可佐證系爭工程之包商實為庚○○，
      而非上訴人。
 （2）再者，就協議書之記載，再予補充：
    丙○○調解委員於被上訴人與楊添鎰達成協議後，應賴松
      森里長之電請到場後，利用楊添鎰事先備妥之空白協議書
      （本院卷第一宗第71頁），於屋主部份加註：「游先生、
      乙○○（甲方）乙方：楊菁菁」，於立據人部份加註：「
      甲方：乙○○甲方之承包商」，於鄰居部份加註：「乙方
      ：楊菁菁」，並加註保證金條款：「甲方繳交保證金新台
      幣：陸萬元整交由乙方，所有毀損部分修復並經乙方親臨
      現場逐項驗收完畢，並扣除鷹架租金後之餘款如數無息退
      還與甲方，雙方同意屬實無訛。」隨即，由到場之被上訴
      人、庚○○、楊添鎰及賴松森在該協議書簽名及捺指印。
      此等情形並經庚○○於本院98年1月8日準備程序時證明。
      且因當時即以楊添鎰預擬之空白協議書簽署完成協議，因
      此，從未出現在協議過程之上訴人主張其乃從賴松森里長
      處拿到空白協議書去影印，所以他手邊才會有空白協議書
      之主張根本不符事實，因為除了楊添鎰手中有空白協議書
      外，沒有其他人有空白協議書。茲因上訴人自承其私下找
      過楊添鎰，所以應可合理推斷該空白協議書乃上訴人從楊
      添鎰處取得。
    也因為95年9月2日被上訴人與楊添鎰已達成並簽署協議，
      但因為當日為週六假日，被上訴人無法申辦銀行支票，所
      以才在95年9月4日週一上班時，開立面額6萬元之彰化銀
      行南屯分行之支票並請助理辦妥，並由被上訴人交給庚○
      ○，請庚○○至賴松森里長處轉交支票給楊添鎰，被上訴
      人當天就未再出面。其後，庚○○交回被上訴人協議書影
      本，賴松森里長並請楊添鎰在原協議書及支票影本簽名，
      其中增加了楊添鎰簽收支票之記載及日期，最後，由雙方
      各執影本乙份為憑。是故，若非95年9月2日已簽署完成協
      議書，則怎會有95年9月4日依該協議書之保證金條款交付
      6萬元保證金之行為？而此等於95年9月4日交付保證金之
      作法，亦可佐證95年9月2日協議書之保證金條款，當係在
      95年9月4日前即95年9月2日補充記載完成，除益可證明上
      訴人從里長處拿到空白協議書確係其胡謅外，丙○○調解
      委員亦當係在同一次即95年9月2日將「屋主」、「立據人
      」、「鄰居」及「保證金」條款補充記載完成始為合理。
    嗣後，約95年11月初，系爭工程業可拆除鷹架，被上訴人
      為免依前述協議書再多負擔租金及早日回復楊菁菁之損害
      並取回多餘之保證金，特再與庚○○洽請賴松森里長聯繫
      楊添鎰協調，雙方乃約定95年11月10日在賴松森里長辦公
      室調解，並由庚○○一起出席。茲因楊添鎰提出屋頂烤漆
      板之修繕估價單並表示希望改由其自行雇工修理，所以，
      被上訴人答應楊添鎰之意見，就以前述95年9月4日之陸萬
      元保證金做為理賠金及租金。同樣地，賴松森里長又電請
      丙○○調解委員前來幫忙，並正式書立調解書，此有臺灣
      臺中地方法院核定之95年民調字第665號調解書為證。（
      原審卷第65頁）。因該日調解乃以被上訴人先前交付之支
      票金額抵付理賠金，而該支票早經兌現，所以調解書記載
      當場以現金壹次給付，但實際上被上訴人並無於當日另行
      交付錢財之行為。
（二）上訴人於本院主張：「被上訴人稱庚○○及被上訴人之房
      子均遭上訴人舉報為違建乙事，被上訴人及庚○○為何不
      檢點其既不依約付款在…」等語云云（本院卷第二宗第25
      頁），上訴人顯已自認其工程款應向庚○○請領之事實，
      上訴人於本件系爭工程實為次承攬人。
（三）上訴人於本院表示「…上訴人在完成被上訴人所示之工程
      後，於95年11月7日交屋，被上訴人夫妻逐一拍照驗收，
      當時有工人阿治陪同。…」。查，系爭工程是由被上訴人
      要求上訴人於95年11月7日退出工地，並非完工交屋，乃
      因上訴人承包隔壁570號房屋之整修工程原本均由被上訴
      人房屋出入，但在該時，隔壁之工程已無再經由被上訴人
      房屋之必要，所以，被上訴人當然毋須再顧慮鄰里情誼而
      再讓上訴人進入系爭工程工地，茲因上訴人並非包商，被
      上訴人自無與其交接工地及清點工程之必要，當日也絕無
      上訴人所謂交接之事，更無被上訴人於當日錄影存證之情
      形，否則，若果真有該等事實，請上訴人舉證證明之。
（四）實際上，在上訴人最後要離場時，上訴人原本在95年10月
      29日之錄音譯文中還承諾有許多完全未施作或施作未收尾
      之工程可協助完成，但幾乎自95年10月29日後即未見上訴
      人再施作，甚至被上訴人配偶再三請其履行承諾時，上訴
      人一再以發生車禍、工具未帶齊全等為由拒絕履行，甚至
      避不見面，最後，被上訴人配偶才很錯愕地收到由工人（
      阿弟仔，不知詳細姓名）交付估價單。然而系爭工程從來
      未依工程進度付款，而是只要庚○○告知要付款，被上訴
      人即行付款。如此，上訴人於原審亦無意見。因此，系爭
      工程未經清點結算如何確定工程款數額？又如何確定被上
      訴人是否仍應支付款項？更況，上訴人本非包商，何能直
      接向被上訴人請款？當然更無與被上訴人約定95年11月17
      日付款之事。
（五）又，上訴人表示：「證人游伯祿等具結證明上訴人確承包
      工程，購建材、轉包釘板模、紮鋼筋、灌水泥、雇工人營
      繕等事實。」然證人游伯祿並非本間系爭工程之當事人，
      從其證言可知其僅在工程現場觀看現場施作情形、詢問現
      場施作之人，實際上並不清楚上訴人與庚○○、被上訴人
      間之關係，因此，證人游伯祿之證詞無法證明上訴人即為
      本件工程之承攬人。
（六）另上訴人施工不良及擅自變更材料造成系爭工程之化糞池
      尺寸不符原設計、一樓地板鋪設較細小鋼筋、一樓多處排
      水管線相接處僅套上管線，並未上膠處理、樑柱部分均未
      做地樑、增建建物三樓電梯出口對面樓板及壁面漏水、增
      建建物四樓樓板滲水、電梯通道地下壁面滲水。前揭瑕疵
      施工不良之瑕疵，其改善費用，當應從承攬報酬中扣除，
      另偷工減料難以改善之瑕疵，自應從承攬報酬中扣抵。
參、原審經審酌兩造所提出之攻擊防禦方法後，認本件上訴人既
    無法舉證證明兩造間成立承攬契約或無因管理，則上訴人主
    張依民法第505條第1項、第511條及第176條規定，請求被上
    訴人給付114萬8,850元及自起訴狀繕本送達翌日起自清償日
    止，按年利率5%計算之利息，即有未洽，應予駁回並駁回其
    假執行之聲請。上訴人於本院上訴聲明為：原判決廢棄。
    被上訴人應給付上訴人114萬8850元及自起訴狀繕本送達
    翌日起至清償日止，按年利率5％計算之利息。第一、二
    審訴訟費用由被上訴人負擔。被上訴人於本院答辯聲明為：
    請駁回上訴。訴訟費用由上訴人負擔。
肆、兩造不爭執之事實（原審卷第94頁）：
一、上訴人曾自95年7月間起至同年11月7日止，就被上訴人所有
    坐落台中市○○○路572號房屋進行整修工程（即系爭工程
    ）。
二、被上訴人曾簽發95年8月1日、票面金額30萬元支票1紙，用
    以支付工程款。被上訴人另於95年8月21日匯款50萬元、95
    年9月13日匯款50萬元、95年10月19日匯款50萬元至上訴人
    配偶之帳戶內。
三、若兩造間就系爭工程曾訂立契約，兩造同意系爭工程契約自
    95年11月7日以後終止。被上訴人並同意按上訴人已施作項
    目之合理報酬（應扣除施作瑕疵之合理修補費用，並應考量
    被上訴人關於損害鄰屋之損害賠償抗辯有無理由）給付上訴
    人。
伍、本件之爭點：(1)兩造間有無就系爭工程訂立契約？上訴人依
    據承攬契約關係請求報酬，有無理由？(2)若兩造間就系爭工
    程曾訂立契約，則上訴人已施作項目之合理報酬（應扣除施
    作瑕疵之合理修補費用）如何？(3)若兩造間就系爭工程未存
    有承攬契約，則上訴人主張依據民法第176條第1項規定，請
    求被上訴人給付如上訴人訴之聲明所示金額，有無理由？(4)
    被上訴人主張上訴人因施工疏失造成鄰屋之烤漆板損壞而由
    上訴人賠償6萬元，應自本件工程款扣除之抗辯是否可採？
一、兩造間有無就系爭工程訂立契約？上訴人依據承攬契約關係
    請求報酬，有無理由？
（一）按當事人主張有利於己之事實者，就其事實有舉證之責任
      ，民事訴訟法第277條前段定有明文。本件上訴人主張兩
      造間存有承攬契約，為被上訴人所否認，則上訴人自應就
      其主張兩造間存有承攬契約之有利於己之事實，負擔舉證
      責任。
（二）上訴人雖提出95年8月14日之估價單一份為證（原審卷第6
      至10頁），惟查該估價單係上訴人單方所製作，其上雖記
      載「議：合計肆佰伍拾萬元正」之字樣，然並無被上訴人
      之簽名，是依此估價單並無法證明兩造間有達成合意之事
      實，自無從依該估價單即認定兩造間成立承攬契約。上訴
      人雖辯稱契約並不以當事人簽名為要件，僅須默示合意即
      可云云，然查證人庚○○於原審係證稱：95年7月初，被
      上訴人至伊住處表示，被上訴人標到房子需要整理，剛好
      伊沒有工作，乃口頭向被上訴人承攬系爭工程，被上訴人
      表示同意，由伊出面與被上訴人訂約，上訴人沒有出面訂
      約等語（原審卷第174頁），又證稱：工程估價單是上訴
      人開的，上訴人拿給伊，伊再交給被上訴人，伊交給被上
      訴人時估價單第五頁並沒有[議：合計肆佰伍拾萬元]之記
      載，是被上訴人向伊表示系爭工程不要超過450萬元預算
      ，之後伊跟上訴人講，上訴人自己寫上去的等語（原審卷
      第175、179頁），準此被上訴人係告知證人庚○○工程預
      算不要超過450萬元，而依被上訴人之意，渠既係找證人
      庚○○承作系爭房屋之整修工程，當係與庚○○達成「工
      程預算不要超過450萬元」之合意，至於庚○○另找上訴
      人承作，並轉告上訴人業主即被上訴人有「工程預算不要
      超過450萬元」之意，則係庚○○與上訴人間亦有「工程
      預算不要超過450萬元」之合意，準此，亦僅係三方面均
      有系爭工程預算不要超過450萬元之合意而已，並無從證
      明被上訴人有直接與上訴人成立承攬契約之合意；至證人
      即上訴人之妻丁○○雖到庭證稱係兩造在庚○○家議價，
      庚○○僅在旁邊，要上訴人算便宜一點，是被上訴人叫伊
      先生（即上訴人）在估價單上寫[議：合計肆佰伍拾萬元]
      ，本件承包商係上訴人，庚○○只是代表被上訴人到現場
      監工云云（本院卷第1宗第112頁背面、第113頁），然參
      諸系爭工程進行至95年10月間因無進展，而三方於95年10
      月14日至庚○○家商談時，由上訴人錄下之錄音譯文（原
      審卷第11頁），會談一開始庚○○即抱怨，甚至咆哮上訴
      人之工作未作好，要另外找人裝樑柱（『另外找人裝樑柱
      』一語為上訴人所附註），另外找人做秀面一坪5000元等
      情，而被上訴人於上訴人與庚○○無法好好談時始加入洽
      談，由此可知庚○○在系爭工程之地位，絕非如上訴人所
      言僅係介紹人，是僅由上訴人提出之估價單上由上訴人單
      方書寫之[議：合計肆佰伍拾萬元]如何可推定兩造已達成
      默示的成立承攬契約效力？證人庚○○復證稱：後來，上
      訴人錢拿了之後，工作沒進展，被上訴人表示已看不下去
      ，但因唯恐伊與上訴人吵架，要求伊不要至工地，後來工
      程就終止了，伊有寄發存證信函要求上訴人與伊結算工程
      款，上訴人置之不理，所以伊至今仍無法與被上訴人結算
      等語（原審卷第177至178頁）。上開證人庚○○所證，亦
      核與被上訴人所陳相符，雖證人庚○○係被上訴人之妻舅
      ，然庚○○亦與上訴人有連襟關係，與兩造均有親誼關係
      ，應無偏袒任何一方之理，況證人既係親自參與系爭工程
      之洽約過程，自有不可代替性，是其證言應足採信，是以
      堪認系爭工程之承攬契約係存在於被上訴人與庚○○之間
      。
（三）上訴人雖以證人庚○○曾證稱：伊邀上訴人一起施作系爭
      工程，結算後再平分利潤，上訴人表示同意（原審卷第17
      4頁），故應認上訴人係與庚○○合夥承作系爭工程云云
      ，然查證人庚○○於被上訴人請其整理房子時，既係沒有
      其他工作，則承接下系爭工程當係為賺錢而為，而庚○○
      再找上訴人承接此工程，當亦須給付上訴人報酬，而因庚
      ○○因系爭工程能獲利多少尚在未定之天，故與上訴人約
      定視系爭工程獲利若干再予平分，此乃對上訴人報酬之預
      定性質，與常情尚屬無違，然並不影響系爭工程係由訴外
      人庚○○自被上訴人承接下後，再找上訴人承作之事實，
      非可據此而認上訴人與庚○○係合夥關係。
（四）上訴人雖另提出95年10月14日兩造之談話錄音譯文及光碟
      為證（原審卷第11至13頁），且該談話錄音譯文中有「阿
      宏（指上訴人）這樣吧！上次我們說好，工程450萬包給
      你做，我自己是吃律師這行飯‧‧‧」之被上訴人話語，
      而主張系爭工程之承攬契約存在於兩造之間云云，然查依
      上訴人所提出之錄音譯文（原審卷第11頁），該譯文係在
      訴外人庚○○家所錄，在被上訴人為上開陳述前，均係庚
      ○○（以「成」代之）與「蔭」（即上訴人之妻）及上訴
      人（以「宏」代之）之對話，主要係討論工程內容，「蔭
      ：那現在到底是窗的問題或者其他問題？成：都有問題，
      不只是窗的問題。蔭：有什麼問題提出來，不要自己生悶
      氣。成：防漏打針講那麼多次都沒有做。宏：你有講嗎？
      成：我有講。輝：我來跟他說就好了（意指叫庚○○不要
      再講了，庚○○則一直大聲咆哮。）輝：哪天完工比較重
      要。成：秀面一坪5,000做到好，如果5,000阿宏沒辦法做
      好，我要叫人來做。宏：好啊！你另外叫人來做啊！蔭：
      你不要生氣。成：我不是生氣，還有人說要告我。蔭：誰
      要告你，如果要告也告不贏，並沒有人說要告你好不好。
      成：我介紹工程給你做，我又沒拿回扣，別人說一坪4萬
      要跟我做，我也爭取給你做5萬2。蔭：現在來就是要大家
      坐下來講清楚，我也有問你哪裡做不好的話，你要跟我講
      喲！因為我不清楚，你總比我懂，就要跟我講。成：我沒
      有說你們做的不好。」接下來才係被上訴人所說經上訴人
      引用之上段話語。依上開對話之內容觀之，上訴人就系爭
      工程之承作顯係對訴外人庚○○負責，因均係上訴人之妻
      或上訴人與庚○○在討論工程品質、有無做、工程進度及
      價錢問題，庚○○甚而揚言要找別人續做，而該日錄音譯
      文之後段，庚○○亦提及渠買沙，買得一定比上訴人便宜
      ，砌磚一坪價錢若干等事情，益證系爭工程上訴人確係對
      訴外人庚○○負責，僅係因為被上訴人是業主，故在庚○
      ○與上訴人發生不快時，被上訴人始出面緩頰並尋求解決
      之道，則系爭工程既主要係由上訴人負責施作，則無論兩
      造間有無契約關係，被上訴人難免需與上訴人溝通，且在
      被上訴人認知上訴人係基於「次承攬」之情形下，被上訴
      人談話時出現前述「工程450萬包給你做」之話語，並不
      足為奇，自難以該片段話語推斷兩造間已成立承攬契約，
      且由該日錄音譯文之前後觀之，亦可知系爭工程係由庚○
      ○轉包給上訴人無訛。至於上訴人所提出之95年10月18日
      及95年10月29日兩造之談話錄音紀錄（原審卷第19至39頁
      ），雖顯示兩造曾就估價單之項目、單價進行討論。然查
      ，由上開95年10月14日、95年10月18日及95年10月29日之
      三次談話紀錄可知，當時因系爭工程已進行兩個多月，被
      上訴人對上訴人之施作已有諸多不滿意之處，且上訴人與
      庚○○間已起爭執而達無法溝通之地步（此觀諸95年10月
      14日之錄音譯文前段甚明），被上訴人為確保後續工程之
      順利，直接與上訴人協調、溝通，乃屬必要之舉，否則放
      任庚○○與上訴人自行協調解決，輕者將導致系爭工程延
      滯，重者恐會產生難以彌補之損害。此由其中95年10月29
      日之會談內容（原審卷第36至39頁），主要是在協調上訴
      人於十日後退場，改由他人接手後續工程，益可證之。故
      自不得單憑兩造曾於95年10月14、18、29日就系爭工程之
      內容進行會談，即認兩造間存有承攬契約。
（五）至於被上訴人曾簽發95年8月1日到期、票面金額30萬元支
      票1紙用以支付工程款，及分別於95年8月21日、95年9月
      13日、95年10月19日各匯款50萬元至上訴人之妻丁○○帳
      戶一事。被上訴人抗辯係因配合證人庚○○之要求所為，
      業經證人庚○○證述明確（原審卷第175至176頁），且有
      證人庚○○所親簽之收款證明4紙附卷可稽（原審卷第201
      至203頁）。衡情，在一般交易實務上，付款之一方應他
      方要求，將所支付款項匯入指定之帳戶內，乃屬常有之事
      ，況系爭工程主要係由上訴人負責施作，並由上訴人再找
      相關工人施作，當係由上訴人付款予其所找來之工人，此
      情業經證人即上訴人找來之工人己○○、甲○○分別證述
      在卷（本院卷第1宗第111頁背面、114頁），是以為方便
      支付購料、僱工等款項，庚○○指示被上訴人直接匯款至
      上訴人之妻帳戶，並非特別異常之舉。故實難僅憑被上訴
      人將工程款直接匯至上訴人之妻帳戶，遽認兩造間存有承
      攬契約。至證人己○○、甲○○乃係上訴人所僱用之工人
      ，雖均證稱庚○○在現場未作何事云云，然訴外人庚○○
      既已將系爭工程轉包給上訴人承作，則庚○○在現場毋庸
      實際負責何事，亦屬當然，而證人己○○、甲○○既係受
      僱於上訴人，當亦無從知悉上訴人是否直接自被上訴人承
      攬系爭工程。
（六）上訴人另聲請本院訊問證人游伯祿即系爭房屋之鄰屋（忠
      明南路570號房屋）主人到庭證稱：渠之房屋係交予上訴
      人重新裝潢，渠認為庚○○只是監工，上訴人確實是包商
      ，所以才委請上訴人幫渠改建房屋等語（本院卷第1宗第1
      10頁），然證人游伯祿就渠房屋之改建容或係交由上訴人
      承包無訛，惟此與被上訴人房屋之系爭工程究係交由庚○
      ○承包或直接交由上訴人承包係屬二事，證人游伯祿純係
      因上訴人在鄰屋承作系爭工程而認識，故委由上訴人改建
      自己的房屋，至於上訴人係承包自被上訴人，或轉包自庚
      ○○當非證人游伯祿所能自行臆測判斷，是其關於「上訴
      人確實是包商」之證言，尚不足為有利於上訴人之本件主
      張之認定。
（七）系爭工程在搭設鷹架時，曾因損及鄰屋屋頂之烤漆鋼板，
      而於95年9月2日由當地里長出面協調解決事宜，並簽署協
      議書一情，為兩造所不爭執，依被上訴人所提出之協議書
      影本（原審卷第64頁）所示，當時協議結果係由系爭工程
      之「承包商庚○○」負責恢復鐵皮屋原狀，該協議書並有
      庚○○之親筆簽名，上訴人雖一再爭執庚○○並非當場簽
      名，且調解委員並不知何人係系爭工程之承包商，僅係應
      被上訴人之要求，於協調完後補寫上「甲方之承包商」等
      字云云，經本院傳訊證人即參與協調之調解委員丙○○雖
      到庭證稱沒有印象庚○○是否在調解現場簽名，當時沒人
      提到包商是何人等情，然亦證稱：係在交付協調款項六萬
      元之前，即因被上訴人、楊菁菁（即本件鄰損之被害人）
      及賴里長之要求而添上「甲方之承包商」等字，當時被上
      訴人說要回去讓包商簽名等語（本院卷第2宗第3頁），堪
      認上訴人所指「甲方之承包商」等字係事後補上去一情非
      屬真實；證人丙○○並證稱：庚○○確有參與付錢那次的
      協調，票（指依協調內容所交付之六萬元支票）是庚○○
      拿出來的，在協調過程中未看過上訴人等語（本院卷第2
      宗第11、12頁），倘依上訴人所主張係渠承包系爭工程，
      庚○○與系爭工程無關，則該協調之鄰損事件當與庚○○
      無關，庚○○何需參與協調、出面付款並於協議書上「甲
      方之承包商」處簽名，是以上訴人主張渠係自被上訴人直
      接承攬系爭工程云云，實非可採。上訴人雖辯稱係庚○○
      要伊不必去參與鄰損之協調云云，苟確係如此，亦足認庚
      ○○確未因其介紹上訴人承作系爭工程而脫離其為原承攬
      人之地位。
（八）上訴人雖稱訴外人庚○○並無從事營造之經驗，被上訴人
      斷不可能將系爭工程交由庚○○承包云云，然庚○○係被
      上訴人之妻舅，被上訴人已陳明其為執業律師，為報答被
      上訴人妻子家族對被上訴人照顧之恩情，並且期待庚○○
      能協助被上訴人承作法拍屋之投資、整修及轉賣事宜，系
      爭工程可以邊作邊學，累積經驗等情（本院卷第2宗第154
      頁），證人即上訴人之妻丁○○亦證稱：被上訴人確有表
      示過以後雙方可以一起做法拍屋等情（本院卷第1宗第113
      頁背面），則被上訴人既有長期做法拍屋投資、整修及轉
      賣工作之準備，則委託親戚即妻舅庚○○全權處理，並讓
      庚○○於系爭工程中學習經驗，與常情尚屬無違，斷難因
      庚○○無從事營造經驗，即認被上訴人不可能將系爭工程
      交由庚○○承包。
（九）至系爭工程有關廢土清運之費用，證人庚○○對其支付費
      用之次數及金額雖無法明確陳述，然由廢土清運之收據上
      抬頭均記載「庚○○」台照，有收據4紙存卷可佐（原審
      卷第219至220頁），可知不論廢土清運之費用當時係由庚
      ○○支付或上訴人支付，然可確定者，係與清運廢土之工
      人「阿忠」接洽者必為庚○○，而非上訴人，否則收據上
      斷無可能記載「庚○○」之理，由此益證庚○○絕非僅係
      上訴人所稱之系爭工程之介紹人，再參以上訴人所提出95
      年10月14日之談話錄音譯文（原審卷第11至13頁），庚○
      ○在該談話錄音譯文中一再與上訴人之妻或上訴人討論工
      程品質、有無做、工程進度及價錢問題，庚○○甚而揚言
      要找別人續做《詳如上（四）》，凡此均足證系爭工程上
      訴人確係對訴外人庚○○負責。
（九）綜上，依上訴人所提出之證據，並無法證明兩造間就系爭
      工程曾訂立承攬契約，故上訴人依據承攬契約關係請求被
      上訴人給付報酬，為無理由。
二、兩造間就系爭工程未存有承攬契約已如上述，則上訴人主張
    依據民法第176條第1項規定，請求被上訴人給付如上訴人訴
    之聲明所示金額，有無理由？
（一）按「未受委任，並無義務，而為他人管理事務者，其管理
      應依本人明示或可得推知之意思，以有利於本人之方法為
      之」、「管理人開始管理時，以能通知為限，應即通知本
      人。如無急迫之情事，應俟本人之指示」，民法第172條
      、第173條第1項定有明文。本件上訴人若係無因管理，其
      管理自應依被上訴人明示或可得推知之意思，以有利於本
      人之方法為之，且於開始管理時亦應即通知被上訴人，應
      俟被上訴人之指示。本件上訴人無不能通知被上訴人或急
      迫之情事，且上訴人未主張或舉證其曾將「無因管理」之
      意思通知被上訴人，即難謂上訴人之行為符合無因管理之
      要件。
（二）又第三人與他人訂定契約而負擔處理本人事務之義務者，
      如第三人履行其義務而對於本人為給付，其給付行為並不
      成立無因管理。本件系爭工程係由訴外人庚○○承攬，上
      訴人再與庚○○約定，二人一起施作，俟結算後平分利潤
      ，業據證人庚○○證述屬實。則上訴人就系爭工程所為之
      施作，係在履行其與庚○○所訂契約之債務，其與被上訴
      人間自不成立無因管理。
（三）從而，上訴人就系爭工程所為之施作，並不成立無因管理
      ，故上訴人主張依據民法第176條第1項規定，請求被上訴
      人給付如上訴人訴之聲明所示金額，亦無理由。
陸、綜上所述，本件上訴人既無法舉證證明兩造間成立承攬契約
    或無因管理，則被上訴人抗辯兩造間無承攬契約存在尚屬可
    信。是則上訴人主張依民法第505條第1項、第511條及第176
    條規定，請求被上訴人給付114萬8,850元及自起訴狀繕本送
    達翌日起自清償日止，按年利率5%計算之利息，為無理由，
    不應准許。其假執行之聲請亦失所附麗，應併予駁回。原審
    為上訴人敗訴之判決，及駁回其假執行之聲請，並無不合。
    上訴意旨指摘原判決不當，求予廢棄改判，為無理由，應予
    駁回。
柒、本件事證已臻明確，兩造其餘主張、陳述、所提之證據及其
    餘爭點，經審酌後於判決結果無影響，無一一論述之必要，
    另上訴人於98年2月19日上訴辯論意旨狀有關就被上訴人持
    有之工作物門牌：臺中市○區○○○路572號之建物及基地
    ，單獨向主辦地政事務所辦理法定抵押權，聲請本院附加判
    決部分，上訴人於本院98年2月24日言詞辯論時已當庭表示
    撤回此部分之請求，故本院不予審究，至上訴人於本院言詞
    辯論終結後復具狀請求就此部分為附加判決，於法尚有未合
    ，附此敘明。
據上論結，本件上訴為無理由，依民事訴訟法第449條第1項、第
78條，判決如主文。
中    華    民    國    98    年    3     月    10    日
                  民事第二庭    審判長法  官  邱森樟
                                      法  官  謝說容
                                      法  官  蔡秉宸
以上正本係照原本作成。
不得上訴。
                                      書記官  洪麗華
中    華    民    國    98    年    3     月    11    日
                                                      Ｍ


司法院資訊處製作；財團法人民間司法改革基金會備份。
